---
title: "Taller 2"
author: "Ariel Alvarez Marcos Gonzalez Arturo Valenzuela"
date: "2025-01-02"
output:
  output: 
  html_document:
    theme: united
    toc: true
    toc_float: true
---


```{r}
if(!require(readxl)){install.packages("readxl")}; library(readxl)
if(!require(dplyr)){install.packages("dplyr")}; library(dplyr)
if(!require(chilemapas)){install.packages("chilemapas")}; library(chilemapas)
if(!require(ggplot2)){install.packages("ggplot2")}; library(ggplot2)
if(!require(stringr)){install.packages("stringr")}; library(stringr)
if(!require(stringi)){install.packages("stringi")}; library(stringi)
if(!require(tools)){install.packages("tools")}; library(tools)
if(!require(gridExtra)){install.packages("gridExtra")}; library(gridExtra)
if(!require(cowplot)){install.packages("cowplot")}; library(cowplot)
if(!require(rio)){install.packages("rio")}; library(rio)
if(!require(tidyr)){install.packages("tidyr")}; library(tidyr)
```




# Pull a GITHUB
```{r}
  
dir.create("data", showWarnings = FALSE) #DATA
dir.create("output", showWarnings = FALSE) # RESULTADOS
dir.create("R", showWarnings = FALSE) # SCRIPT
dir.create("docs", showWarnings = FALSE) # Documentos

readme_content <- "# Análisis CASEN/SERVEL 2021
Análisis de la relación entre participación electoral y condiciones socioeconómicas en Chile.

por motivos de tamaño KB solo fue posible analizar servel y casen 2021
## Estructura del Proyecto
- `data/`: Datos brutos de CASEN y SERVEL
- `output/`: Resultados y visualizaciones
- `R/`: Scripts de análisis
- `docs/`: Documentación adicional

## Equipo
- Ariel Álvarez
- Marcos González
- Arturo Zamorano"

writeLines(readme_content, "README.md")

# Crear los scripts principales de análisis
script_names <- c(
  "01_load_data.R",     # Para cargar los datos iniciales
  "02_clean_data.R",    # Para limpiar y preparar los datos
  "03_analysis.R",      # Para realizar los análisis principales
  "04_visualizations.R" # Para crear gráficos y visualizaciones
)

for(script in script_names) {
  file.path("R", script) %>% 
    file.create()
}

# Crear el contenido del script principal que configura el proyecto
load_data_content <- '# Configuración inicial del proyecto
if (!require("renv")) install.packages("renv")
renv::init()

# Instalar y cargar paquetes necesarios
packages <- c(
  "tidyverse",  # Para manipulación de datos
  "readxl",     # Para leer archivos Excel
  "sf",         # Para datos geográficos
  "here",       # Para manejo de rutas
  "DiagrammeR", # Para diagramas ER
  "usethis"     # Para configuración de Git
)

# Instalar paquetes faltantes
new_packages <- packages[!(packages %in% installed.packages()[,"Package"])]
if(length(new_packages)) install.packages(new_packages)

# Cargar paquetes
lapply(packages, library, character.only = TRUE)

# Configurar Git
usethis::use_git()
'

writeLines(load_data_content, file.path("R", "01_load_data.R"))

# Crear .gitignore - Este archivo evita que se suban archivos innecesarios a GitHub
gitignore_content <- ".Rproj.user
.Rhistory
.RData
.Ruserdata
*.Rproj"

writeLines(gitignore_content, ".gitignore")

```


# Carga y procesamiento de datos electorales 

#############################################
############### Presidencial 2021 ###########
#############################################

# Carga datos de participación Presidencial 2021 primera vuelta

```{r}
metropolitana_2021_1 <- import("https://github.com/Arielo2518/Taller_2_final/raw/main/data/Servel/metropolitana_2021_primeravuelta.xlsx")
datos_comunas1_2021 <- metropolitana_2021_1 %>% 
  select(Distrito, Comuna, Local, Mesa, Inscritos, Votación) %>%
  group_by(Distrito, Comuna) 
```

# Datos agrupados por comuna y porcentaje de participación

```{r}
datos_comunas1_2021_agrupado <- metropolitana_2021_1 %>% 
  select(Distrito, Comuna, Local, Mesa, Inscritos, Votación) %>%
  group_by(Distrito, Comuna) %>%
  summarize(
    Total_Inscritos = sum(as.numeric(Inscritos), na.rm = TRUE),
    Total_Votacion = sum(as.numeric(Votación), na.rm = TRUE)
  ) %>%
  mutate(Participacion_Porcentaje = (Total_Votacion / Total_Inscritos) * 100)
```
# Datos Limpios

```{r}
eleccion_2021_primeravuelta <- datos_comunas1_2021_agrupado %>%
  rename(comuna = Comuna) %>%
  mutate(comuna = str_to_lower(comuna))

eleccion_2021_primeravuelta
```

############################ SEGUNDA VUELTA ##################################
# Carga datos de participación Presidencial 2021 segunda vuelta

```{r}
metropolitana_2021_2 <- import("https://github.com/Arielo2518/Taller_2_final/raw/main/data/Servel/metropolitana_2021_segundavuelta.xlsx")
datos_comunas2_2021 <- metropolitana_2021_2 %>% 
  select(Distrito, Comuna, Local, Mesa, Inscritos, Votación) %>%
  group_by(Distrito, Comuna) 

```

# Datos agrupados por comuna y porcentaje de participación


```{r}
datos_comunas2_2021_agrupado <- metropolitana_2021_2 %>% 
  select(Distrito, Comuna, Local, Mesa, Inscritos, Votación) %>%
  group_by(Distrito, Comuna) %>%
  summarize(
    Total_Inscritos = sum(as.numeric(Inscritos), na.rm = TRUE),
    Total_Votacion = sum(as.numeric(Votación), na.rm = TRUE)
  ) %>%
  mutate(Participacion_Porcentaje = (Total_Votacion / Total_Inscritos) * 100)
```
#  Datos limpios


```{r}

eleccion_2021_segundavuelta <- datos_comunas2_2021_agrupado %>%
  rename(comuna = Comuna) %>%
  mutate(comuna = str_to_lower(comuna))
eleccion_2021_segundavuelta
```
# Limpieza

```{r}
remove(datos_comunas1_2021, datos_comunas2_2021, datos_comunas1_2021_agrupado, datos_comunas2_2021_agrupadometropolitana_2021_1, metropolitana_2021_2, datos_comunas1_2021, datos_comunas2_2021)
```

###############################################
################### geolocalización #####################
###############################################

# Primera vuelta


```{r}
eleccion_2021_primeravuelta <- eleccion_2021_primeravuelta %>%
  mutate(Participacion_Porcentaje = as.numeric(Participacion_Porcentaje))

participacion_comuna <- eleccion_2021_primeravuelta %>% 
  filter(!is.na(Participacion_Porcentaje) & Participacion_Porcentaje >= 0) %>%  
  group_by(comuna) %>% 
  summarise(participacion_comuna = sum(Participacion_Porcentaje, na.rm = TRUE))

comunas_santiago <- mapa_comunas %>% 
  filter(codigo_region == 13) %>% 
  left_join(
    codigos_territoriales %>% 
      select(matches("comuna"))
  ) %>%
  mutate(nombre_comuna = str_trim(tolower(nombre_comuna))) %>%  # Convertir a minúsculas y quitar espacios
  left_join(participacion_comuna %>%
              mutate(comuna = str_trim(tolower(comuna))), by = c("nombre_comuna" = "comuna"))


paleta <- c("#DCA761", "#CFB567", "#BFBC71", "#9EA887", "#819897")

participacion_2021_primeravuelta <- ggplot(comunas_santiago) + 
  geom_sf(aes(fill = participacion_comuna, geometry = geometry)) +
  scale_fill_gradientn(colours = rev(paleta), name = "Porcentaje participación") +
  labs(title = "Participación Electoral en 1era Vuelta 2021") +
  theme_minimal(base_size = 13)
participacion_2021_primeravuelta
```

# Segunda vuelta

```{r}
eleccion_2021_segundavuelta <- eleccion_2021_segundavuelta %>%
  mutate(Participacion_Porcentaje = as.numeric(Participacion_Porcentaje))

participacion_comuna <- eleccion_2021_segundavuelta %>% 
  filter(!is.na(Participacion_Porcentaje) & Participacion_Porcentaje >= 0) %>%  
  group_by(comuna) %>% 
  summarise(participacion_comuna = sum(Participacion_Porcentaje, na.rm = TRUE))

comunas_santiago <- mapa_comunas %>% 
  filter(codigo_region == 13) %>% 
  left_join(
    codigos_territoriales %>% 
      select(matches("comuna"))
  ) %>%
  mutate(nombre_comuna = str_trim(tolower(nombre_comuna))) %>%  # Convertir a minúsculas y quitar espacios
  left_join(participacion_comuna %>%
              mutate(comuna = str_trim(tolower(comuna))), by = c("nombre_comuna" = "comuna"))


paleta <- c("#DCA761", "#CFB567", "#BFBC71", "#9EA887", "#819897")

participacion_2021_segundavuelta <- ggplot(comunas_santiago) + 
  geom_sf(aes(fill = participacion_comuna, geometry = geometry)) +
  scale_fill_gradientn(colours = rev(paleta), name = "Porcentaje participación") +
  labs(title = "Participación Electoral en 2da Vuelta 2021") +
  theme_minimal(base_size = 13)

participacion_2021_segundavuelta
```

##########################################################
#################### Gráficos Elecciones ##################
############################################################


```{r}
# Gráfico 2021
grafico_combinado_2021 <- plot_grid(
  participacion_2021_primeravuelta + theme(legend.position = "none"),
  participacion_2021_segundavuelta + theme(legend.position = "none"),
  align = "v",
  ncol = 2
)

# Extraer la leyenda de uno de los gráficos
leyenda <- get_legend(participacion_2021_primeravuelta)

# Combinar gráficos y leyenda
plot_grid(grafico_combinado_2021, leyenda, ncol = 1, rel_heights = c(0.81, 0.5))
```
####################################################
################### CASEN #########################
###################################################

# Etiquetar códigos de comunales de Casen a escritos


```{r}
comuna_codes_rm <- c(
  "13101" = "SANTIAGO",
  "13102" = "CERRILLOS",
  "13103" = "CERRO NAVIA",
  "13104" = "CONCHALI",
  "13105" = "EL BOSQUE",
  "13106" = "ESTACION CENTRAL",
  "13107" = "HUECHURABA",
  "13108" = "INDEPENDENCIA",
  "13109" = "LA CISTERNA",
  "13110" = "LA FLORIDA",
  "13111" = "LA GRANJA",
  "13112" = "LA PINTANA",
  "13113" = "LA REINA",
  "13114" = "LAS CONDES",
  "13115" = "LO BARNECHEA",
  "13116" = "LO ESPEJO",
  "13117" = "LO PRADO",
  "13118" = "MACUL",
  "13119" = "MAIPU",
  "13120" = "NUNOA",
  "13121" = "PEDRO AGUIRRE CERDA",
  "13122" = "PENALOLEN",
  "13123" = "PROVIDENCIA",
  "13124" = "PUDAHUEL",
  "13125" = "QUILICURA",
  "13126" = "QUINTA NORMAL",
  "13127" = "RECOLETA",
  "13128" = "RENCA",
  "13129" = "SAN JOAQUIN",
  "13130" = "SAN MIGUEL",
  "13131" = "SAN RAMON",
  "13132" = "VITACURA",
  "13201" = "PUENTE ALTO",
  "13202" = "PIRQUE",
  "13203" = "SAN JOSE DE MAIPO",
  "13301" = "COLINA",
  "13302" = "LAMPA",
  "13303" = "TILTIL",
  "13401" = "SAN BERNARDO",
  "13402" = "BUIN",
  "13403" = "CALERA DE TANGO",
  "13404" = "PAINE",
  "13501" = "MELIPILLA",
  "13502" = "ALHUE",
  "13503" = "CURACAVI",
  "13504" = "MARIA PINTO",
  "13505" = "SAN PEDRO",
  "13601" = "TALAGANTE",
  "13602" = "EL MONTE",
  "13603" = "ISLA DE MAIPO",
  "13604" = "PADRE HURTADO",
  "13605" = "PENAFLOR"
)

comuna_codes_rm <- tibble::tibble(
  comuna = names(comuna_codes_rm),  # Extracción de los códigos de CASEN
  nombre_comuna = unname(comuna_codes_rm)  # Nombres
)

comuna_codes_rm <- comuna_codes_rm %>%
  mutate(nombre_comuna = str_to_lower(nombre_comuna))
```


# Union CASEN 2022 con comunas

#Casen 2022 en sus notas para la investigación comtepla que "no está diseñada para ser representativa a nivel provincial o comunal, por lo que la base principal de Casen ha sido publicada sin incluir las variables de identificación
#  de estas dos unidades territoriales" sin embargo, estas variables se han puesto a disposición de las y los investigadores en una base de datos complementaria porque unimos ambas bases para identificar valores comunales de CASEN.


```{r}
casen_2021_rm <- import("https://github.com/Arielo2518/Taller_2_final/raw/main/data/CASEN/casen_2021_rm.xlsx")
casen_comunas_2021 <- import("https://github.com/Arielo2518/Taller_2_final/raw/main/data/CASEN/casen_comunas_2021.xlsx")
```



```{r}

casen_2021_rm_actualizada <- casen_2021_rm %>%
  left_join(casen_comunas_2021, by = c("folio", "id_persona")) %>% #Las bases se unieron mediante folio e id persona
  group_by(folio) %>% 
    mutate_all(~ifelse(. %in% c(-88, -99, 97,98,99), NA, .)) # Eliminamos valores faltantes

casen_2021_rm_actualizada                                
```



# Etiqueta de comunas por código

colnames(casen_2021)

```{r}
casen_2021_rm_actualizada <- casen_2021_rm_actualizada %>%
  mutate(comuna = as.character(comuna))

casen_2021 <- casen_2021_rm_actualizada %>%
  left_join(comuna_codes_rm, by = "comuna") %>%
   mutate(comuna = nombre_comuna) %>%
  select(-nombre_comuna)
```


# Limpieza CASEN

```{r}
remove(casen_2021_rm, casen_comunas_2021, comuna_codes_rm) 
```


# Manipulacion CASEN promedio de DECILES por comuna

```{r}

promedio_dau_comuna <- casen_2021 %>%
  group_by(comuna) %>%                    # Agrupar por comuna
  summarise(promedio_dau = mean(dau, na.rm = TRUE))  # Calcular promedio de 'dau' ignorando NA

# Ver el resultado
promedio_dau_comuna

```

# Cruce de participación electoral por promedio de decil CASEN


```{r} 
# Reemplazamos Ñ por n para cruce con CASEN
eleccion_2021_primeravuelta <- eleccion_2021_primeravuelta %>%
  mutate(across(everything(), ~str_replace_all(., "ñ", "n")))

eleccion_2021_segundavuelta <- eleccion_2021_segundavuelta %>%
  mutate(across(everything(), ~str_replace_all(., "ñ", "n")))
```


```{r}
# Realizar el cruce de bases por 'comuna'

datos_cruzados_primeravuelta <- eleccion_2021_primeravuelta %>%
  left_join(promedio_dau_comuna, by = "comuna")

datos_cruzados_segundavuelta <- eleccion_2021_segundavuelta %>%
  left_join(promedio_dau_comuna, by = "comuna")

datos_cruzados_primeravuelta

datos_cruzados_segundavuelta
```

# Mapas sobre promedio de personas por decil en Región Metropolitana



```{r}
#  Transformamos promedio dau a númericoa
datos_cruzados_primeravuelta <- datos_cruzados_primeravuelta %>%
  mutate(promedio_dau = as.numeric(promedio_dau))

# Filtrar y calcular el promedio de 'promedio_dau' por comuna
promedio_dau_comuna <- datos_cruzados_primeravuelta %>% 
  filter(!is.na(promedio_dau) & promedio_dau >= 0) %>%  
  group_by(comuna) %>% 
  summarise(promedio_dau_comuna = mean(promedio_dau, na.rm = TRUE))  # Cambié la suma por el promedio

# Mapa desde el paquete Chile Mapas
comunas_santiago <- mapa_comunas %>% 
  filter(codigo_region == 13) %>% 
  left_join(
    codigos_territoriales %>% 
      select(matches("comuna"))
  ) %>%
  mutate(nombre_comuna = str_trim(tolower(nombre_comuna))) %>%  # Convertir a minúsculas y quitar espacios
  left_join(promedio_dau_comuna %>%
              mutate(comuna = str_trim(tolower(comuna))), by = c("nombre_comuna" = "comuna"))  # Unir el promedio por comuna


paleta <- c("#DCA761", "#CFB567", "#BFBC71", "#9EA887", "#819897")

# Gráfico 4
Gráfico_4 <- ggplot(comunas_santiago) + 
  geom_sf(aes(fill = promedio_dau_comuna, geometry = geometry)) +
  scale_fill_gradientn(colours = rev(paleta), name = "Promedio Decil por comuna") +  # Usar el promedio de DAU
  labs(title = "Promedio DAU por Comuna en 2021") +
  theme_minimal(base_size = 13) +
  theme(
    axis.title = element_blank(),  # Quitar los títulos de los ejes
    axis.text = element_blank(),   # Quitar las marcas de los ejes
    axis.ticks = element_blank(),  # Quitar las líneas de los ejes
    plot.title = element_text(hjust = 0.5)  # Centrar el título
  )

Gráfico_4
```

```{r}
# Transformamos promedio dau a númerico
datos_cruzados_segundavuelta <- datos_cruzados_segundavuelta %>%
  mutate(promedio_dau = as.numeric(promedio_dau))

# Filtrar y calcular el promedio de 'promedio_dau' por comuna
promedio_dau_comuna <- datos_cruzados_segundavuelta %>% 
  filter(!is.na(promedio_dau) & promedio_dau >= 0) %>%  
  group_by(comuna) %>% 
  summarise(promedio_dau_comuna = mean(promedio_dau, na.rm = TRUE))  # Cambié la suma por el promedio

# Mapa desde el paquete Chile Mapas
comunas_santiago <- mapa_comunas %>% 
  filter(codigo_region == 13) %>% 
  left_join(
    codigos_territoriales %>% 
      select(matches("comuna"))
  ) %>%
  mutate(nombre_comuna = str_trim(tolower(nombre_comuna))) %>%  # Convertir a minúsculas y quitar espacios
  left_join(promedio_dau_comuna %>%
              mutate(comuna = str_trim(tolower(comuna))), by = c("nombre_comuna" = "comuna"))  # Unir el promedio por comuna


paleta <- c("#DCA761", "#CFB567", "#BFBC71", "#9EA887", "#819897")

# Gráfico 4
Gráfico_5 <- ggplot(comunas_santiago) + 
  geom_sf(aes(fill = promedio_dau_comuna, geometry = geometry)) +
  scale_fill_gradientn(colours = rev(paleta), name = "Promedio Decil por comuna") +  # Usar el promedio de DAU
  labs(title = "Promedio DAU por Comuna en 2021") +
  theme_minimal(base_size = 13) +
  theme(
    axis.title = element_blank(),  # Quitar los títulos de los ejes
    axis.text = element_blank(),   # Quitar las marcas de los ejes
    axis.ticks = element_blank(),  # Quitar las líneas de los ejes
    plot.title = element_text(hjust = 0.5)  # Centrar el título
  )

Gráfico_5
```




```{r}
# Gráfico 2021
grafico_combinado_casen2021 <- plot_grid(
  Gráfico_4 + theme(legend.position = "none"),
  Gráfico_5 + theme(legend.position = "none"),
  align = "v",
  ncol = 2
)

# Extraer la leyenda de uno de los gráficos
leyenda <- get_legend(Gráfico_4)

# Combinar gráficos y leyenda
plot_grid(grafico_combinado_casen2021, leyenda, ncol = 1, rel_heights = c(0.81, 0.5))
```




#############################################



```{r}
# Creamos una clasificación simplificada de nivel educacional
casen_2021_rm_actualizada <- casen_2021_rm_actualizada %>%
  mutate(nivel_educacional = case_when(
    # Sin educación formal o básica incompleta
    e6a %in% c(1, 2, 3, 4, 5, 6) | is.na(e6a) ~ "Básica o menos",
    
    # Educación básica completa y media (completa o incompleta)
    e6a %in% c(7, 8, 9, 10) ~ "Media",
    
    # Educación técnica (en cualquier nivel)
    e6a %in% c(11, 12) ~ "Técnica",
    
    # Educación universitaria o superior (incluye postgrados)
    e6a %in% c(13, 14, 15) ~ "Universitaria",
    
    # Por si hay algún caso no considerado
    TRUE ~ "No especificado"
  ))

# Creamos una visualización que muestra la distribución por comuna
educacion_comuna <- casen_2021_rm_actualizada %>%
  # Agrupamos por comuna y nivel educacional para contar
  group_by(comuna, nivel_educacional) %>%
  summarise(cantidad = n(), .groups = 'drop') %>%
  # Calculamos el porcentaje dentro de cada comuna
  group_by(comuna) %>%
  mutate(porcentaje = (cantidad / sum(cantidad)) * 100) %>%
  ungroup()

# Creamos un gráfico de barras apiladas por comuna
grafico_educacion <- ggplot(educacion_comuna, 
       aes(x = reorder(comuna, porcentaje), 
           y = porcentaje, 
           fill = nivel_educacional)) +
  geom_bar(stat = "identity") +
  coord_flip() +
  scale_fill_brewer(palette = "Set2") +  # Usamos una paleta de colores agradable
  labs(
    title = "Nivel Educacional por Comuna",
    subtitle = "Región Metropolitana - 2021",
    x = "Comuna",
    y = "Porcentaje",
    fill = "Nivel Educacional"
  ) +
  theme_minimal() +
  theme(
    axis.text.y = element_text(size = 8),
    legend.position = "bottom"
  )

# Mostramos el gráfico
grafico_educacion

# Creamos un resumen general de la distribución
resumen_educacional <- casen_2021_rm_actualizada %>%
  group_by(nivel_educacional) %>%
  summarise(
    cantidad = n(),
    porcentaje = round((cantidad / nrow(casen_2021_rm_actualizada)) * 100, 1)
  ) %>%
  arrange(desc(porcentaje))

# Mostramos el resumen
print(resumen_educacional)

```

 

